【裁判字號】    91,訴,2955
【裁判日期】    920730
【裁判案由】    新型專利申請
【裁判全文】
臺北高等行政法院判決                            九十一年度訴字第二九五五號
                              .
    原      告  甲○○
    被      告  經濟部智慧財產局
    代  表  人  蔡練生（局長）
    訴訟代理人  乙○○
右當事人間因新型專利申請事件，原告不服經濟部中華民國九十一年六月四日經訴字
第○九一○六一一二五二○號訴願決定，提起行政訴訟，本院判決如左：
    主  文
原告之訴駁回。
訴訟費用由原告負擔。
    事  實
一、事實概要：原告於民國（下同）八十八年五月十日以「幼兒餵藥器」向被告申請
    新型專利，經被告編為第00000000號予以審查，不予專利。原告不服，
    申請再審查，案經被告於九十年十二月五日以（九○）智專三（三）○二○四五
    字第○九○八七○○一八六八號專利再審查核駁審定書為本案應不予專利之處分
    。原告不服，提起訴願，遭決定駁回，遂提起行政訴訟。
二、兩造聲明：
    (一)原告聲明（原告未於言詞辯論期日到場，據其以前陳述及書狀所載）：
      訴願決定及原處分均撤銷。
    (二)被告聲明：
      如主文所示。
三、兩造之爭點：系爭案是否有違核駁審定時專利法第九十八條第二項之規定，而應
    不予專利？
    (一)原告主張（原告未於言詞辯論期日到場，據其以前陳述及書狀所載）：
      1.於訴願決定書中：「‧‧‧；本案相較習知前案之不同，僅在‧‧‧，而內
        凹之導管於容器內易造成清洗不易，故不具進步性。」，該決定不客觀、不
        合事實；說明如下：
        (1)創作人於創作說明書中已說明欲清潔時，只須於上把手27和下把手271以
          相反方面施力，使卡環24脫離凹槽252，即可打開本創作做內部清洗，此
          點創作人已做明確交代。
        (2)藥水一般皆為水溶性，只須以清水沖洗或以浸泡方式即可洗淨。
        (3)實際產品該導管內徑為０‧三五公分，可供藥水流過，即可供清水流過，
          而達清洗目的。或市售小毛刷亦可刷洗清潔。
        (4)若本創作是以清洗不易而不具進步性，那麼引證案專利第三二九六七四號
          者中具一推掣片，能在一例槽滑動，如是在兩者的空隙間所殘留藥水更難
          清洗者，又如何可獲得專利呢？創作人於創作說明書中已說明本案結構簡
          單、成本低、清潔容易，因本創作之結構較引證案專利第三二九六七四號
          者簡單，就更易清洗。
        (5)若本產品為只使用一次即拋棄的產品，那麼被告豈可以該產品清洗不易為
          核駁理由？
      2.被告於九十一年三月二十二日之訴願答辯書所提引證案（公告號：二○二五
        九、三四三五三九）為不當之比較，說明如下：
        (1)本創作和引證案者構成要件不同；本創作含有一內凹導管之容器，而該引
          證案未具此容器。
        (2)本創作是以一奶嘴組合一容器，而注射器在運用時是和容器相套接的，其
          非如該引證案之注射器與奶嘴相套接，運用方法不同，不應相提併論。
        (3)該引證案創作人已於創作說明書中提及：「‧‧‧按市售之產品如專利第
          00000000號小兒餵藥器，第00000000幼兒餵藥裝置及第
          00000000號奶嘴型餵藥之改良結構等。前兩者乃採強制式給藥，
          後者乃以自然吸吮式給藥」，其中第00000000幼兒餵藥裝置就是
          被告訴願答辯書中所引用公告號：二○二五九二案者，而本人已於創作說
          明書中說明該產品之缺點：「‧‧‧如強制式者易造成嬰幼兒嗆到。」，
          本創作可改進此問題，更具進步性。
      3.按專利應符合專利法第九十七條及九十八條之申請要件，本創作在構造上具
        以下之創新：
        (1)本創作之容器設有一內凹導管是本創作之專利特徵所在；亦是引證案者所
          沒有的。
        (2)另其所增進的功能如下：
          增加使用性；使藥液可直接倒入杯體，再蓋合套有安撫奶嘴之環座使用
            ，或以標準針筒直接將藥液由導管之注入口直接注入已蓋合之本創作內
            ，以方便為幼兒餵藥；可做實際需要做兩種不同的方便操作。
          本案只由安撫奶嘴及容器所組成，故本案結構簡單、成本低、清潔容易
            。
          可藉手指頭平壓在注入口上，改變容器內外壓力而可隨意控制流量。
          容器和此奶嘴以塞嵌方式結合為一體，具安全性。
      綜合以上所述，本創作符合專利法第九十七條及九十八條之申請要件，而被告
      之審查不合事實。請撤銷原處分及訴願決定，以保專利法之公正性。
    (二)被告主張：
      1.訴訟理由一之第二項：「藥水皆為水溶性」，其理由不成立，因為藥水並非
        皆為水溶性，且本案若為達清洗目的，只使用水溶性藥水餵藥，則其使用功
        能將受限。
      2.訴訟理由一之第五項：「本案為只使用一次即拋棄之產品」，然本案之申請
        書及專利範圍均未提及本案為使用一次之拋棄式產品，如今在訴訟狀中提及
        「本案為拋棄型產品」？故本理由不成立。
      3.有關訴訟理由二中「與引證案（公告號：二○二五九二、三四三五三九）之
        比較」，本案與前兩引證案均為餵藥器，且本案亦揭示與注射器相套接之技
        術，本案與引證案之使用目的及揭示技術相近似，理當可做為引證比較；而
        第一項中所訴「本創作具一內凹導管，而引證案未具此容器」，此理由正是
        本案相較習知前案不具進步性之理由。
      4.有關訴訟理由二之第三項提及：「本案非強制給藥，強制給藥會造成之危險
        」，然本案使用時會套接注射器來壓注藥液，此方法係為強制給藥之手段。
      綜上所述，被告原處分並無違法，敬請  駁回原告之訴。
    理  由
甲、程序方面
    本件原告經受合法通知，未於言詞辯論期日到場，核無行政訴訟法第二百十八條
    準用民事訴訟法第三百八十六條各款所列情形，爰依被告之聲請由其一造辯論而
    為判決。
乙、實體方面
一、按凡對物品之形狀、構造或裝置之創作或改良，而可供產業上利用之新型者，得
    依法申請取得新型專利，固為本案核駁審定時專利法第九十七條暨第九十八條第
    一項所明定。惟其新型如係「運用申請前既有之技術或知識，而為熟習該項技術
    者所能輕易完成且未能增進功效時」，仍不得依法申請取得新型專利，復為同法
    第九十八條第二項所明定。
二、本件系爭第00000000號「幼兒餵藥器」新型專利申請案，係由一安撫奶
    嘴及一容器所組成，其中安撫奶嘴，為一中空體於前端封閉處設有含一個以上通
    孔之奶嘴頭，於末端設有一擋緣，可使安撫奶嘴穿套於環座之套環上；容器，包
    含有一環座和一杯體，藉設於杯體上之一塞環及卡環和設於環座上之凹槽令穿套
    於環座上之安撫奶嘴得以塞嵌成一體，另於杯體之容納體底部，向內延伸設有一
    適當長度之導管可供作注入藥液或作為通氣孔；藉由上述元件之組成，而提供一
    種方便置入藥液，而輕易為幼兒餵藥之結構。案經被告審查，認本案奶嘴與容器
    結合之技術在已核准之第00000000號「奶嘴型餵藥器之改良結構」新型
    專利案（即引證案）中已揭示，本案之不同點僅在於容器有內凹之導管，可以灌
    注藥液，雖申復書中提及，餵藥容器傾斜，液體分布於容器內不會滲漏；然嬰兒
    使用此一餵藥器時，並非一定維持於傾斜位置，特別是藥物較苦時，頭部可能搖
    晃而導致藥液自導管開口漏出，故本案相較於引證案並未能增進功效，本案係運
    用申請前既有之技術，為熟習該項技術者所能輕易完成且未能增進功效者，不具
    進步性，乃為不予專利之處分。原告不服，依序提起訴願、行政訴訟，兩造之主
    張，各如事實欄所載，其爭點厥為：本案是否有違核駁審定時專利法第九十八條
    第二項之規定，而應不予專利？
三、經查，本案之主要技術係利用奶嘴與有內凹之導管之容器結合之餵藥器，使容器
    與奶嘴套接後讓幼兒吸吮，也可由注射針筒套接於容器內導管，來灌注藥液。關
    於奶嘴與容器結合之技術在引證案中已揭示，此為兩造所不爭之事實；至於本案
    之不同點在該容器內有內凹之導管，容置針筒灌注藥劑，惟此奶嘴與注射器套接
    餵藥之技術亦屬習知技術，如第00000000追加一號「幼兒餵藥裝置（追
    加一）」及第00000000號「注射式餵藥器之改良構造（一）」等新型專
    利案中均已揭示；故本案相較習知前案，真正不同點僅在容器內有內凹之導管而
    已。查該內凹之導管之長度，依專利範圍所載，係與所要放入之液體容量計算做
    相同長度之設計，本院依此設計，將水注入原告所提出之系爭案實物中，使水容
    量之高度與導管長度相同，再加以傾斜搖晃，結果有水滴外漏，此有勘驗筆錄附
    卷可稽，是嬰兒使用系爭餵藥器時，可能因傾斜及頭部不斷搖晃，而導致藥液自
    導管開口漏出；況該導管甚為狹窄，清洗亦屬不易，故本案相較於引證案並未能
    增進功效，本案係運用申請前既有之技術，為熟習該項技術者所能輕易完成且未
    能增進功效者，不具進步性。綜上所述，本件原告起訴意旨，並非可採，被告所
    為本案應不予專利之處分，並無違誤，訴願決定予以維持，亦無不合。原告仍執
    前詞，訴請撤銷，為無理由，應予駁回。
丙、據上論結，本件原告之訴為無理由，依行政訴訟法第九十八條第三項前段、第二
    百十八條、民事訴訟法第三百八十五條第一項前段，判決如主文。
中      華      民      國    九十二    年      七      月     三十     日
                           臺 北 高 等 行 政 法 院  第二庭
                                             審判長 法  官  徐瑞晃
                                                    法  官  吳慧娟
                                                    法  官  李得灶
右為正本係照原本作成。
如不服本判決，應於送達後二十日內向本院提出上訴狀並表明上訴理由，如於本判決
宣示後送達前提起上訴者，應於判決送達後二十日內補提上訴理由書（須按他造人數
附繕本）。
中      華      民      國    九十二    年      八      月      一      日
                                                    書記官  陳清容


司法院資訊處製作；財團法人民間司法改革基金會備份。
